臺灣臺南地方法院民事判決
109年度簡上字第265號
上  訴  人  蘇陳素珍

訴訟代理人  李慧千律師
被上訴人    葉卉    
訴訟代理人  許鈊    
            呂承育律師
上列當事人間請求拆屋還地等事件，上訴人對於民國109年9月30
日本院新市簡易庭109年度新簡字第395號第一審簡易判決提起上
訴，經本院於110年1月21日言詞辯論終結，判決如下：
    主  文
上訴駁回。
第二審訴訟費用由上訴人負擔。
    事實及理由
一、被上訴人起訴主張：
　  被上訴人於民國109年購買臺南市○○區○○段000地號土地（下
    稱系爭土地）後，為改建系爭土地上之建物，於109年3月30
    日申請臺南市新化地政事務所進行土地複丈，發現上訴人所
    有相鄰同段360地號土地上之房屋，即臺南市○○區○○路00巷0
    0號(下稱系爭房屋)後方增建部分，占用系爭土地如臺南市
    新化地政事務所109年8月4日土地複丈成果圖（下稱附圖）
    所示編號A部分土地，面積1.08平方公尺。上訴人占用系爭
    土地並無合法權源，屬無權占有，爰依民法第767條第1項前
    段、中段規定，請求上訴人拆除系爭土地上如附圖所示編號
    A部分建物，並將該部分土地返還被上訴人。
二、上訴人則以：
    系爭房屋係上訴人於98年6月18日透過仲介公司購買，而系
    爭房屋係於67年間建造完成，被上訴人之前手等對於系爭房
    屋建築系爭土地上，知之甚詳，並無提出任何主張。被上訴
    人於109年3月間買受系爭土地時，被上訴人房屋之外觀迄今
    並無改變，且依據附圖可知，上訴人占有被上訴人系爭土地
    之面積為1.08平方公尺，面積甚小。再查，該區域之土地在
    100年11月間進行地籍圖重測，上訴人之建物占有被上訴人
    之土地1.08平方公尺，非常有可能係因為土地重測位移造成
    ，被上訴人實無故意逾越地界之情事，原審未審酌上訴人拆
    除占有系爭土地A部分1.08平方公尺之建物，將造成上訴人
    建物巨大損害，且上訴人自知悉占有被上訴人土地開始，已
    表達有意願賠償被上訴人損害或價購占有土地之意思，以補
    償被上訴人無法使用土地之損害，依民法第796條規定及第7
    96條之1規定，應免除上訴人之拆除義務等語，資為抗辯。
三、原審判決被上訴人勝訴，上訴人提起上訴，並聲明：請求廢
    棄原判決，並駁回被上訴人在第一審簡易之訴。被上訴人則
    聲明：請求駁回上訴。 　　
四、兩造不爭執事項：
　㈠被上訴人為系爭土地之所有權人，上訴人所有同段360地號土
    地與系爭土地相鄰。
　㈡系爭房屋後方違章增建部分越界占用系爭土地如附圖所示編
    號A部分，面積1.08平方公尺之土地。
　㈢系爭房屋於67年興建，被上訴人於109年3月間購買系爭土地
    ，上訴人於98年6月間購買系爭房屋。
五、得心證之理由：
  ㈠上訴人主張依據民法第796條規定，被上訴人不得請求上訴人
    移除附圖編號A部分之建物，為無理由：　　
　⒈98年1月23日修正前民法第796條規定土地所有人建築房屋逾
    越疆界者，鄰地所有人如知其越界而不即提出異議，不得請
    求移去或變更其建築物，係指鄰地所有人於土地遭越界建築
    「當時」明知而不即時反對，不得於事後請求拆除建築物而
    言（最高法院101年度台上字第86號判決意旨參照）。
　⒉本件上訴人抗辯系爭房屋於67年所興建，被上訴人之前手知
    之甚詳，故被上訴人不得請求上訴人將系爭房屋越界之部分
    予以拆除等情，為被上訴人所否認。本件系爭房屋於67年所
    興建，而上訴人越界之部分係系爭房屋後方之增建物，觀諸
    該增建物之外觀，甚為新穎，有照片附卷可查（見原審卷第
    85頁)，且依系爭房屋前屋主即證人龍施瑞娥於偵查中證述
    ：當初伊房屋後院到水溝之間有一點點，伊有稍微搭斜棚出
    來當遮雨棚，伊當時沒有像警卷43頁所示，將整個蓋滿，當
    時也是和隔壁一樣有用圍牆圍起來等語（見偵卷第71頁）。
    足證，系爭房屋後方之增建物並非原本出售與上訴人之屋主
    所興建，而係上訴人自己所重新增建等情無訛。而本件被上
    訴人於109年間始購買系爭房屋，當無法知悉上訴人於系爭
    房屋後方增建時即附圖編號A部分之建物，有越界之情事。
    且上訴人亦無提出任何證據證明，被上訴人之前手明知上訴
    人增建附圖編號A部分之建物有越界之情事，難認被上訴人
    或被上訴人之前手，於土地遭越界建築「當時」有明知而不
    即時反對之情事。再者，地籍圖重測後，若各土地所有權人
    對於界址有所疑義，當可提起確認界址之訴，兩造所有之土
    地於100年間重測後，未見上訴人對於重測後之界址有所爭
    議，或提起訴訟，且本件系爭房屋原本坐落之位置，並無越
    界侵占系爭土地之情事，僅係系爭房屋嗣後增建之附圖編號
    A部分之建物部分有越界之情況發生，倘如上訴人所抗辯，
    乃因土地重測時所產生之位移，理應系爭房屋原本興建之部
    分與增建之部分會一同位移而產生越界建築之情事。然本件
    僅上訴人增建之附圖編號A部分之建物產生越界之情事，顯
    見，應係上訴人嗣後增建而產生之越界，非如上訴人抗辯，
    係因地籍重測所致。是以，上訴人抗辯依據民法第796條規
    定，被上訴人不得於事後請求拆除附圖編號A部分之建物，
    係屬無據，自非可採。
  ㈡上訴人主張依據民法第796條之1規定，被上訴人不得請求上
    訴人移除附圖編號A部分之建物，亦無理由：　　
  ⒈按土地所有人建築房屋逾越地界，鄰地所有人請求移去或變
    更時，法院得斟酌公共利益及當事人利益，免為全部或一部
    之移去或變更。但土地所有人故意逾越地界者，不適用之，
    民法第796條之1第1項定有明文。
  ⒉附圖編號A部分之建物，乃為上訴人購買系爭房屋後，自行於
    系爭房屋後院增建，如予拆除，僅回復系爭房屋98年間證人
    龍施瑞娥出售與上訴人原本之狀態，對於建築物之經濟價值
    及安全結構並無影響，且上訴人越界建物係供自己擴張主體
    建物之使用範圍，亦與公共利益毫無關聯，要難認上訴人就
    附圖編號A部分之建物之越界建物保護，有高於保護被上訴
    人正當行使土地所有權之必要。揆諸前揭說明，上訴人主張
    依民法第796條之1規定，應免於除去或變更越界部分之建物
    等情，自屬無據。
  ㈢被上訴人主張上訴人應將附圖編號A部分之建物予以返還，為
    有理由：
    所有人對於無權占有或侵奪其所有物者，得請求返還之；對
    於妨害其所有權者，得請求除去之，民法第767條第1項前段
    、中段亦分別規範明確。本件上訴人所有系爭房屋後方增建
    部分，占用系爭土地如附圖所示編號A部分土地，面積1.08
    平方公尺等情，為兩造所不爭執，已如兩造不爭執事項㈡所
    示，上訴人雖抗辯本件越界建築有民法第796條、第796條之
    1情形，被上訴人不能請求其移去地上物或法院應免除其移
    除義務等語，為無理由，已如前述，被上訴人為系爭土地之
    所有權人，依上開規定請求上訴人附圖編號A部分之建物拆
    除，並將土地交還被上訴人，為有理由，應予准許。
六、綜上所述，原判決並無違法、不當，上訴人猶執前詞求予廢
    棄改判，並無理由，應駁回其上訴。
七、本件事證已明，兩造其餘攻擊防禦方法及所提證據，經斟酌
    後，核與本件之結論，不生影響，爰不一一論列，附此敘明
    。
八、訴訟費用負擔之依據：民事訴訟法第78條。　　
中　　華　　民　　國　　110 　年　　 2　　月　　 4　　日
        民事第四庭    審判長法　官　施介元
                            法　官　許育菱
                            法　官　葉淑儀
以上正本係照原本作成。
本判決不得上訴。 
中　　華　　民　　國　　110 　年　　 2　　月　　 4　　日
                           書記官　許榮成